臺灣高等法院刑事裁定
110年度聲字第1118號
聲明異議人  
即受 刑 人  李弘吉




上列聲明異議人因違反毒品危害防制條例案件，對於臺灣臺北地
方檢察署檢察官執行之指揮（100年執更字第891號）聲明異議，
本院裁定如下：
    主  文
聲明異議駁回。
    理  由
一、聲明異議人即受刑人甲○○聲明異議意旨略以：
　㈠依司法院釋字第801號解釋揭示：「凡涉及人身自由之重大限
    制，所採之手段與目的之達成間須具有實質關聯始與憲法平
    等原則無違」，故有期徒刑與無期徒刑在人身自由之不利影
    響均相同，無需作差別待遇之必要。而按外役監受刑人，應
    由法務部○○○○○○○受刑人中，合於下列各款規定者遴選之：
    一、受有期徒刑之執行逾2個月。二、刑期7年以下，或刑期
    逾7年未滿15年而累進處遇進至第三級以上，或刑期15年以
    上而累進處遇進至第二級以上。無期徒刑累進處遇應進至第
    一級。三、有悛悔實據，身心健康適於外役作業，外役監條
    例第4條第1項定有明文。
　㈡次按行刑累進處遇條例第28條之1第1項（系爭規定一）及外
    役監條例第14條第1項（系爭規定二），均係針對監獄受刑
    人縮短刑期之規定，然系爭規定一限累進處遇進至第三級以
    上之有期徒刑受刑人，每月成績總分10分以上者，始得依系
    爭規定一各款之規定分別縮短其應執行之刑期，而系爭規定
    二僅需受刑人經遴選自外役監後，不論受刑人之累進處遇階
    級為何，除到監之當月仍依系爭規定一辦理縮短刑期外，自
    到監之翌月起，每月均可依系爭規定二各款之規定分別縮短
    其應執行之刑期。換言之，同為應執行7年以下有期徒刑之
    受刑人，倘被遴選至外役監，縱其為累進處遇第四級甚至未
    編級之受刑人，自入外役監之翌月起每月即得縮短刑期4日
    （系爭規定二第1款），而未經遴選至外役監之受刑人，則
    需表現良好並賺取教化及操行分數、作業分數等，經過數月
    甚至數年之努力晉級至第三級，始得每月縮短刑期2日（系
    爭規定一第1款）。則同為刑度相近之受刑人，竟有前開如
    此大之差別待遇，更遑論系爭規定一、二所列各款之縮短刑
    期日數有如天壤之別（系爭規定一，第三級至第一級之受刑
    人，每執行1個月分別縮短刑期2、4、6日；系爭規定二，第
    四級或未編級至第一級之受刑人，每執行1個月分別縮短刑
    期4、8、12、16日）。
　㈢系爭規定一限制受刑人需「每月成績總分在10分以上者」，
    才能依該規定縮刑，但要拿到教化分4分、操行分3分、作業
    分4分（總分10分），達到開始可以縮刑的門檻，以應執行
    有期徒刑7年之受刑人為例，從教化及操行分數1.4分開始，
    到拿到3分，需用48個月（4年）的時間，而這時已經是第二
    級尾、快進入第一級受刑人的前夕，使得一般監獄第三級受
    刑人完全無法依系爭規定一享有縮刑之利益，更長刑期之受
    刑人更是如此，系爭規定一第1款「第三級受刑人，每執行
    一個月縮短刑期2日」，堪稱「口惠不實」，違反誠信原則
    、信賴保護原則，系爭規定二卻完全不必有分數及編級上之
    限制，則明顯給予外役監受刑人過度照顧，而有不合理之差
    別待遇，顯有違平等原則。
　㈣刑法第77條明定：受徒刑之執行而有悛悔實據者，無期徒刑
    逾25年，有期徒刑逾2分之1、累犯逾3分之2，由監獄報請法
    務部，得許假釋出獄。系爭規定一、二就一般監獄與外役監
    受刑人之縮刑日數計算方式不同，行刑累進處遇條例又規定
    縮刑日數折抵應執行刑之刑期，外役監受刑人經過縮刑後，
    本刑已不到3分之2，而在此3分之2之執行逾2分之1時，即得
    報假釋，形同執行本刑不到3分之1就可以報假釋，應有子法
    逾越母法（刑法），抵觸法律保留原則及明確性原則。
　㈤從而，系爭規定一有總分（10分）與級數（第三級）之縮刑
    限制，造成目的與手段之不合理性，且以總分節制縮刑權之
    利益，縱使在目的上正當，惟在手段上卻過當，因此有違反
    比例原則之虞，系爭規定一、二之不同縮刑規定，造成不合
    理之差別待遇，顯然已侵害「法律面前人人平等」之憲法基
    本人權，爰懇請鈞院裁定就系爭規定全部或部分違法，以保
    障受刑人之人身自由平等權益。
二、按受刑人或其法定代理人或配偶，以檢察官執行之指揮為不
    當者，得向諭知該裁判之法院聲明異議；法院應就異議之聲
    明裁定之，刑事訴訟法第484條、第486條分別定有明文。又
    刑事訴訟法第484條所稱「諭知該裁判之法院」，乃指對被
    告之有罪判決，於主文內實際宣示其主刑、從刑之裁判而言
    又對於已判決確定之各罪定應執行刑之裁定確定後，與確定
    判決有同等效力，是以受刑人如係對於因數罪併罰所定應執
    行刑裁定之指揮執行聲明異議，應向該為定執行刑裁判之法
    院為之（最高法院105年度台抗字第287號裁定意旨參照）。
    而該條所稱「檢察官執行之指揮不當」，係指檢察官有積極
    執行指揮之違法及其執行方法有所不當等情形而言。判決確
    定後即生效力，檢察官如依確定判決內容為指揮執行，自難
    指檢察官執行之指揮為違法或其執行方法不當；且刑罰之執
    行，由檢察官依指揮書附具之裁判書為之，刑事訴訟法第45
    8條前段規定至明，故除因違法情事而經非常上訴或再審程
    序加以撤銷或變更者外，法院之確定判決或定應執行刑之確
    定裁定均有其執行力，檢察官應據以執行（最高法院100年
    度台抗字第936號裁定供參）。從而，於法院諭知主刑、從
    刑之確定裁判變更前，檢察官據以執行，其執行之指揮即難
    認有違法或不當之處，合先敘明。
三、經查，聲明異議人前因①犯施用第二級毒品罪，經臺灣臺北
    地方法院以98年度易字第2170號判決判處有期徒刑7月，嗣
    經本院以98年度上易字第2385號判決駁回上訴確定；②犯施
    用第二級毒品罪，經臺灣臺北地方法院以98年度簡字第3936
    號判決判處有期徒刑6月確定；③犯販賣第二級毒品罪（共4
    罪），經本院以99年度上訴字第881號判決判處聲明異議人7
    年2月、7年4月、7年6月、7年8月，再經最高法院以100年度
    台上字第1290號判決駁回上訴確定。上開①至③之數罪，再經
    本院以100年度聲字第1163號裁定定應執行有期徒刑16年確
    定，後由臺灣臺北地方檢察署檢察官以100年度執更字第891
    號指揮執行，此有本院前案紀錄表為憑，則依據前揭二之說
    明，本院即為刑事訴訟法第484條所稱之「諭知該裁判之法
    院」，對於本件聲明異議人之聲明異議具有管轄權。　
四、然而，本院認為：
　㈠本件聲明異議意旨僅敘明系爭規定一、二關於縮短刑期計算
    方式之不同與限制，導致一般監獄與外役監受刑人得否縮刑
    及其縮刑標準不同，進一步影響可報假釋之實際執行刑期長
    短不同，造成不公平，而為上述指摘，但檢察官乃依據本院
    確定之定執行刑裁定加以執行，在該確定裁定變更前，檢察
    官據以執行，已無任何違法或不當之處，依據前揭二之說明
    ，聲明異議人既非具體指摘本件執行檢察官究竟有何積極執
    行指揮之違法，或其執行方法有何不當之處，自與刑事訴訟
    法第484條聲明異議之要件不符。
　㈡聲明異議人前開聲明異議意旨，乃源於通案上系爭規定一、
    二之要件有別，並非檢察官對其適用錯誤之規定或計算錯誤
    ，以致縮刑日數或累進處遇應否晉到哪一級，或是否達到可
    申請假釋門檻等具體個案執行上有何違法或不當，聲明異議
    人對與其本人有關之檢察官具體指揮執行方式未加以說明，
    本院自無從審究是否有該當刑事訴訟法第484條聲明異議要
    件之可能，自然無從依其所請，進一步探究系爭規定一、二
    有無聲明異議人具體指摘之上述不公或違反平等原則等問題
    。
　㈢事實上，外役監條例第4條第2項第2款排除「犯毒品危害防制
    條例之罪」者，明文規定不得將之遴選為外役監受刑人。此
    規定是否允當，在近年之該條修正中均未特別提及，但因外
    役監開放處遇之特性，甚至作業成績優良可能許其返家探視
    ，難免會有此類受刑人離監後恐再度沾染毒品之疑慮，惟是
    否應該如第3款之累犯為合理之限縮，尚待修法與否之進一
    步研議。至於聲明異議人所言系爭規定一、二之所謂「不合
    理差別待遇」，監察院已於109年5月間通過調查報告，針對
    兩類監獄受刑人所適用之縮刑機制有無失衡而違反實質平等
    ，請法務部進行相關規定及作法之通盤檢討，併此指明。
五、綜上，本件聲明異議人並未具體指摘本件執行檢察官究竟有
    何積極執行指揮之違法，或其執行方法有何不當之處，其聲
    明異議於法不合，應予駁回。
據上論斷，依刑事訴訟法第486條，裁定如主文。
中　　華　　民　　國　　110 　年　　4 　　月　　14　　日
                    刑事第八庭  審判長法  官  陳世宗
                                      法  官  周明鴻
                                      法  官  吳勇毅
以上正本證明與原本無異。
如不服本裁定，應於收受送達後五日內向本院提出抗告狀。
                                      書記官  許家慧
中　　華　　民　　國　　110 　年　　4 　　月　　14　　日